臺灣高等法院刑事裁定
110年度毒抗字第596號
抗  告  人
即  被  告  張仕良



上列抗告人即被告因毒品危害防制條例案件，不服臺灣新北地方
法院110年度毒聲字第810號，中華民國110年3月12日裁定（聲請
案號：臺灣基隆地方檢察署110年度聲戒字第95號、110年度毒偵
字第4422號），提起抗告，本院裁定如下： 
    主  文
抗告駁回。 
    理  由
一、原裁定意旨略以：抗告人即被告甲○○（下稱抗告人）前因施
    用第一級毒品案件，經裁定送勒戒處所觀察、勒戒後，認有
    繼續施用毒品之傾向，有法務部○○○○○○○○附勒戒所民國110
    年3月8日新戒所衛字第11007005910號函送之有無繼續施用
    毒品傾向證明書及評估標準紀錄表附卷可稽，爰依毒品危害
    防制條例第20條第2項後段之規定，裁定令入戒治處所施以
    強制戒治，其期間為6個月以上，至無繼續強制戒治之必要
    為止，但最長不得逾1年等語。
二、抗告意旨略以：心理師光看手上的打針痕跡即告稱評估完成
    ，前後未超過3分鐘，是評估故於草率，還認定有既施用毒
    品傾向，實難甘服。又立法機關本次修法採寬厚立法，修正
    後毒品危害防制條例立法說明未將現行毒品危害防制條例第
    24條第1項得為附命完成治療之緩起訴處分情形納入，是本
    件保安處分引用法條顯有錯誤。而本次修法強調病患性犯人
    特質，應將治療優於處罰，是毒品危害防制條例修法後第20
    條第3項、第23條第2項之解釋應跳脫以往，以3年為期之定
    期治療模式，依據最高法院台上字第3826號裁定意旨以為處
    理。然檢察官依據本院前案紀錄表，即將被告前科紀錄納入
    ，加貼標籤，明顯有偏頗之虞，檢察官以不利於被告之資料
    、法條聲請強制戒治，完全不讓戒治人有重生的機會，違反
    立法寬恕的目的，抵觸大法官會議釋字第775號解釋意旨，
    而本件顯超過被告所應負擔罪責，使被告人身自由遭受過苛
    之侵害，也違反憲法第8條保障人身自由所為之限制，不合
    比例原則。而據修正後毒品危害防制條例第35條之1之立法
    修正理由說明、最高法院109年度台上大字第3826號裁定，
    並衡量被告之生命、人身自由、財產權之限制，恪守憲法原
    則，保障人民基本權，自應落實修法寬厚刑事政策之變革為
    評估，不應因檢察官終結偵查期間先後而為不同之處理云云
    。
三、按觀察、勒戒後，檢察官或少年法院（地方法院少年法庭）
    依據勒戒處所之陳報，認受觀察、勒戒人有繼續施用毒品傾
    向者，檢察官應聲請法院裁定或由少年法院（地方法院少年
    法庭）裁定令入戒治處所強制戒治，其期間為六個月以上，
    至無繼續強制戒治之必要為止，但最長不得逾一年，毒品危
    害防制條例第20條第2項定有明文。次按有無繼續施用毒品
    傾向之評估標準，並非完全以受勒戒人勒戒後之結果為準，
    勒戒前之各種情況，仍應作為評估之依據。依勒戒處所評分
    說明手冊規定，係以前科紀錄與行為表現、臨床評估、社會
    穩定度，三項合併計算分數，每一大項皆有靜態因子與動態
    因子。而關於有無繼續施用毒品傾向之評估標準，法務部業
    於110年3月26日以法矯字第11006001760號函修正頒布「有
    無繼續施用毒品傾向評估標準紀錄表」、「有無繼續施用毒
    品傾向評估標準評分說明手冊」，上開評分說明手冊載明判
    定之原則：「受觀察勒戒人入所後，經過2週時間的觀察、
    勒戒，由處所及醫療人員依據其各項紀錄、資料及觀察勒戒
    期間之行為表現，加以評分。在勒戒人入所4至6週後，可再
    做一次評估以做必要之評分修正。每一大項皆有靜態因子與
    動態因子。先以靜態因子分數評分，靜態因子分數總分在60
    分（含）以上為『有繼續施用毒品傾向』；60分以下，與動態
    因子分數相加，如果總分在60分（含）以上，為『有繼續施
    用毒品傾向』」，又評估標準紀錄表及說明手冊中「前科紀
    錄與行為表現」之第1題及第3題之計分方式修正如下(餘無
    修正)：㈠第1項「毒品犯罪相關司法紀錄」：計分方式修正
    為每筆(次)5分，總分上限為10分；㈡第3項「其他犯罪相關
    紀錄」：計分方式修正為每筆(次)2分，總分上限為10分。
    是被告有無「繼續施用毒品傾向」，係依具體個案之臨床實
    務及相關事證等情綜合判定，有其相當之專業依據及標準，
    且涉及專門醫學，又衡酌強制戒治之目的，係為協助施用毒
    品者戒斷毒品之心癮及身癮所為之一種保安處分類型，而該
    評估標準係將與判斷有無繼續施用傾向之相關因素加以列舉
    及量化，適用於每一位受觀察、勒戒處分之人，具一致性、
    普遍性、客觀性，以利執法者判定受勒戒人有無繼續施用毒
    品傾向，倘其評估由形式上觀察，無擅斷或濫權等明顯不當
    情事，法院應予尊重。
四、經查：
　㈠毒品危害防制條例第20條之規定業經總統以109年1月15日華
    總一義字第10900004091號令修正公布，自同年7月15日起生
    效施行，惟本條第2項並未經修正，並無比較新舊法之問題
    ，合先敘明。
　㈡抗告人依原審法院109年度毒聲字第397號裁定，送法務部○○○
    ○○○○○附設勒戒處所觀察、勒戒後，該勒戒處所依據前開修
    正後之評估標準，就抗告人之前科紀錄與行為表現、臨床評
    估、社會穩定度等3 大項因素（每大項均有靜態因子與動態
    因子）進行評估，其中：⑴前科紀錄與行為表現部分合計為2
    2分（有18筆毒品犯罪相關司法紀錄以上限10分計算、首次
    毒品犯罪年齡為「20歲以下」計10分、有1筆其他犯罪相關
    紀錄計2分、入所時尿液毒品檢驗為物藥物反應計0分，上開
    4 項靜態因子合計為22分；另無動態因子）、⑵臨床評估部
    分合計為36分（有海洛因、安非他命多重毒品濫用計10分、
    無合法物質濫用菸品計0分、注射使用計10分、使用年數超
    過1 年計10分，上開靜態因子合計為30分；無精神疾病計0
    分、臨床綜合評估（含病識感、動機、態度、就醫意願）評
    定為「中度」計4分，上開動態因子合計為4分）、⑶社會穩
    定度部分合計為5分（有全職工作計0分，上開靜態因子合計
    0分，家人無濫用藥物計0 分、入所後無家人訪視計5分、出
    所後與家人同住計0分，上開動態因子以上限5分計算）。以
    上前科紀錄與行為表現、臨床評估、社會穩定度等總分合計
    為61分（靜態因子共計52分，動態因子共計9分），經評定
    認被告為「有繼續施用毒品傾向」之情事，有法務部○○○○○○
    ○○110年3月26日法務部○○○○○○○○附勒戒所有無繼續施用毒品
    傾向證明書、評估標準紀錄表在卷可稽。而前述綜合判斷之
    結果，係該勒戒處所相關專業知識經驗人士於被告觀察、勒
    戒期間，依其本職學識就被告之前科紀錄與行為表現、臨床
    評估及社會穩定度等因素所為之綜合判斷，具有科學驗證所
    得之結論，且由形式上觀察，並無擅斷或濫權等明顯不當之
    情事，自得資為判斷被告有無繼續施用毒品傾向之證明。又
    毒品危害防制條例所規定之觀察、勒戒或強制戒治處分，其
    立法意旨在幫助施用毒品者戒除毒癮，該處分之性質非為懲
    戒行為人，而係為消滅受處分人再次施用毒品之危險性，目
    的係在戒除行為人施用毒品身癮及心癮之措施，且強制戒治
    係導入療程之觀念，針對行為人將來之危險所為預防、矯治
    措施之保安處分，以達教化與治療之目的，可謂刑罰之補充
    制度，從而毒品危害防制條例本身所規定之強制戒治等保安
    處分，雖兼具自由刑之性質，卻有刑罰不可替代之教化治療
    作用；是該條例第20條第2 項，係屬強制規定，只需觀察、
    勒戒後，經評定受觀察、勒戒人有繼續施用毒品傾向者，檢
    察官即應聲請法院裁定令入戒治處所施以強制戒治。本件抗
    告人既有施用第一級毒品之事實，並由原審法院裁定送勒戒
    處所執行觀察、勒戒後，經法務部○○○○○○○○附設勒戒處所依
    個案之臨床實務及具體事證，專業評估判定被告為「有繼續
    施用毒品傾向」，尚未戒除毒癮，則為降低其再次施用毒品
    之危險性，自有依法施以強制戒治之必要。從而，原裁定雖
    未及適用修正後之評估標準，然此結果核與適用修正後評估
    標準之結果相同，據此裁定被告令入戒治處所施以強制戒治
    ，其期間為6個月以上，至無繼續強制戒治之必要為止，但
    最長不得逾1年，經核於法並無不合。
　㈢抗告意旨雖再以前詞置辯。惟查法務部○○○○○○附勒戒所人員
    評估被告是否有繼續施用毒品傾向，係以「毒品犯罪相關司
    法紀錄」、「首次毒品犯罪年齡」、「其他犯罪相關紀錄」
    、「入所時尿液毒品檢驗」、「所內行為表現」、「物質使
    用行為」、「合法物質濫用」、「使用年數」、「臨床綜合
    評估（含病識感、動機、態度、就醫意願）」、「工作」、
    「家庭」等靜態因子、動態因子綜合評估，業經本院說明如
    前，且前述法務部○○○○○○○○附設勒戒處所有無繼續施用毒品
    傾向證明書及評估標準紀錄表所載之綜合判斷結果，係該所
    相關專業知識經驗人士於被告入所執行觀察、勒戒期間，依
    其本職學識就被告之前科紀錄及行為表現、臨床評估及社會
    穩定度等因素所為之綜合判斷，具有科學驗證所得之結論，
    且勒戒處所之組織、人員之資格及執行觀察、勒戒相關程序
    ，暨判斷施用毒品者，有無繼續施用毒品傾向，均有相關法
    令嚴格規範，非可恣意而為，由形式上觀察，亦無擅斷或濫
    權等明顯不當之情事，自得資為判斷被告有無繼續施用毒品
    傾向之證明，被告未具體指出或釋明上開評估標準紀錄表所
    載綜合判斷結果有何瑕疵或不當之處，空言指摘評估方法，
    不應以前科、或曾為觀察勒戒為標準云云，尚非有據，亦有
    誤會。
　㈣綜上所述，原審依毒品危害防制條例第20條第2項之規定，裁
    定被告令入戒治處所施以強制戒治，其期間為6個月以上，
    至無繼續強制戒治之必要為止，但最長不得逾1年，於法並
    無不合。抗告意旨徒以前詞指摘原裁定不當，請求撤銷原裁
    定，要無理由，應予駁回。
　㈤至原審雖未及審酌上開法務部業於110年3月26日以法矯字第1
    1006001760號函修正頒布之「有無繼續施用毒品傾向評估標
    準紀錄表」、「有無繼續施用毒品傾向評估標準評分說明手
    冊」，惟據前述，原審所據為之裁定，因結果並無不同，對
    裁定不生影響，原裁定未比較適用，並不構成撤銷之原因，
    併此敘明。
據上論斷，應依刑事訴訟法第412 條，裁定如主文。
中　　華　　民　　國　　110 　年　　4 　　月　　9 　　日
                  刑事第十二庭  審判長法  官  陳如玲
                                      法  官  蔡如惠
                                      法  官  郭惠玲
以上正本證明與原本無異。
不得再抗告。
                                      書記官  賴尚君
中　　華　　民　　國　　110 　年　　4 　　月　　9 　　日